【裁判字號】    95,再易,14
【裁判日期】    950919
【裁判案由】    聲請再審
【裁判全文】
臺灣臺南地方法院民事判決              95年度再易字第14號
再審原告    丙○○
再審被告    甲○○
上列當事人間請求返還不當得利事件，再審原告對於中華民國95
年7月5日本院95年度簡上字第9號確定判決提起再審之訴，本院
判決如下：
    主      文
再審原告之訴駁回。
再審訴訟費用由再審原告負擔。
    事實及理由
一、本件再審原告起訴主張：本院95年度簡上字第9號確定判決
    有適用法規顯有錯誤之情事，茲說明如下：
(一)、再審原告對於民國90年1月2日分配表所提起之本院新營簡易
    庭90年度營簡字第50號分配表異議之訴，於90年9月25日判
    決確定敗訴，執行法院應依原分配表實行分配。按判決一經
    確定，當事人及法院應同受其既判力拘束，此觀最高法院30
    年上字第8號判例自明。分配表異議之訴確定判決，執行法
    院應依該確定判決實行分配（最高法院93年度台抗字第123
    號判決）。分配表異議之訴之訴訟標的，係對分配表之異議
    權，因此分配表異議之訴之確定判決，僅對分配表之異議權
    發生既判力（既判力客觀範圍），而其判決效力亦僅及於原
    告與被告之間，並不及於其他債權人（既判力主觀範圍）。
    故於原告敗訴確定時，僅對於分配表之異議權不存在，對於
    雙方之債權並無既判力。再審原告上述主張均屬於重要防禦
    方法，此與認定再審被告得否提起本院91年度訴字第220號
    分配表異議之訴所關頗切，乃原確定判決消極不適用法規，
    致影響裁判，並積極認定本院新營簡易庭90年度營簡字第50
    號分配表異議之訴確定判決，僅對利息部分產生既判力，對
    違約金並無拘束力，自得再提起本院91年度訴字第220號分
    配表異議之訴，其適用法規顯有錯誤無疑。如果執行法院依
    法執行，無異議部分先為分配，異議部分予以提存，待判決
    確定依該判決實行分配，執行程序應已終結。又再審被告對
    本院85年度執字第12378號強制執行事件90年1月2日分配表
    於90年1月15日聲明異議，但未起訴，依強制執行法第41條
    第3項規定，應視為撤回其異議之聲明，執行法院應依原分
    配表實行分配。對於本院新營簡易庭90年度營簡字第50號分
    配表異議之訴確定判決，再審被告對於應依原定分配表實行
    分配不爭執，此有再審被告90年11月14日聲請狀可稽。再審
    原告上述主張，自屬重要防禦方法，此與認定執行法院是否
    應依原分配表實行分配和再審被告得否再提起本院91年度訴
    字第220號分配表異議之訴，所關頗切。乃原確定判決誤以
    為執行法院認為再審被告之聲明異議為正當而更正製作90年
    5月29日分配表，惟該90年5月29日分配表之製作，仍係執行
    法院之錯誤造成，此觀90年5月29日分配表上之附註一自明
    。執行法院誤將再審原告於台灣高等法院台南分院90年度上
    字第66號分配表異議之訴上訴中撤回本院89年度訴字第951
    號分配表異議之訴，以為是撤回台灣高等法院台南分院90年
    度上字第66號之上訴，一審判決因而確定，而增列違約金新
    台幣（下同）326.4萬元。經再審原告聲明異議，而於90年8
    月2日撤銷90年5月29日分配表，再審原告主張應不生撤銷90
    年1月2日分配表之效力，原確定判決認定事實有與卷證不符
    之違法。依上述，原確定判決因認定錯誤，以致於消極不適
    用法規，顯然影響裁判者，其適用法規顯有錯誤甚明。又原
    確定判決對於再審原告主張再審被告對90年1月2日分配表於
    90年1月15日雖有聲明異議，但未起訴應視為撤回其異議之
    聲明，執行法院應依原分配表實行分配，卻以執行法院既已
    更正90年5月29日分配表，應認為再審被告已無再提起分配
    表異議之訴之必要，顯然與強制執行法第40條、第40條之1
    、第41條第1項規定相違。再審被告既未起訴，依強制執行
    法第41條第3項規定，應視為撤回其異議之聲明，執行法院
    應依原分配表實行分配。
(二)、按提起分配表異議之訴之日期，法律有明文規定應於分配期
    日起10日內為之，如債權人或債務人於強制執行法第40條之
    1有反對陳述之情形，應類推適用強制執行法第41條第4項規
    定，應自受執行法院通知有反對陳述之日起算，而非自分配
    期日起算。上述起訴期間非法院所得變更，尤非法官所得決
    定。查再審被告對90年12月21日分配表於91年1月8日聲明異
    議，執行法院認其異議無理由，未予更正分配表，再審原告
    因之並無依強制執行法第40條之1第2項規定為反對之陳述，
    再審被告起訴期間，自無類推第41條第4項規定之適用，合
    先敘明。系爭90年12月21日分配表之分配期日為91年1月11
    日，算至91年1月20日，其起訴期間即告屆滿。再審被告遲
    至91年1月22日始起訴，顯逾法定期間，依強制執行法第41
    條第3項規定，應視為撤回其異議之聲明。執行法院應依原
    分配表實行分配，受訴法院亦應以其訴不合法裁定駁回，毋
    庸就是否增列違約金再為審查。再審原告上述主張，自屬重
    要防禦方法，乃原確定判決消極不適用法規，竟以瞞天過海
    ，指稱「‧‧被上訴人本不得提分配表異議之訴，遑論起算
    提起分配表異議之訴之法定期間，更無所謂已生逾期起訴或
    視為撤回異議聲明之效力‧‧」云云，此與認定再審被告得
    否起訴，所關頗切。乃原確定判決未於判決理由項下說明其
    取捨意見，遽為不利再審原告之判決，除消極不適用法規，
    顯然影響裁判者外，亦有判決不備理由之違法。
(三)、按給付原因之請求權，必須於聲請強制執行時確定存在，債
    務人對其事實並無爭執始可。又違約金債權，係以債務不履
    行為債權發生之原因，於有債務不履行之事實發生時，債權
    人始得向債務人主張有此請求權存在。在無確定之實體上裁
    判認定有債務不履行之事實及違約金是否相當以前，除債務
    人於執行程序中不為爭執者外，如債務人有爭執時，執行法
    院應不得就違約金部分執行：
  1.在未能證明債務人是否違約，則債務人應否給付違約金，自
    無從斷定，執行法院即不得率就違約金予以強制執行，最高
    法院著有43年台上字第524號判例。
  2.按拍賣抵押物裁定，並無實質之確定力，抵押權人就抵押權
    所擔保之債權起訴請求，自非法所不許，最高法院著有66年
    台上字第1000號判例。易言之，抵押權所擔保之債權是否確
    定存在，均未為事實上之認定。因此，以拍賣抵押物之裁定
    聲請強制執行，如債務人有爭執時，應由債權人另行提起給
    付之訴解決。
  3.違約金債權，係以債務不履行為其債權發生之原因，應否給
    付違約金及其數額若干，如有爭執，乃實體問題，非許可拍
    賣抵押物裁定程序所得確定，亦非執行法院所得判斷。參酌
    最高法院43年台上字第524號判例意旨，債務人如在拍賣抵
    押物執行程序中就違約金之執行聲明異議，執行法院應不得
    就違約金債權執行，而應由債權人另行提起給付違約金之訴
    ，由受訴法院審究有無債務不履行之事實與違約金應否核減
    ，以兼顧債務人之利益（楊建華，民事訴訟法(四)問題研析，
    第37頁）。
  4.許可拍賣抵押物之裁定為執行名義時，至違約金之執行，其
    是否有違約情事，乃實體問題，尚待以訴解決，不可遽予執
    行之（耿雲卿，實用強制執行法，第64頁）。
  5.抵押權設定契約，另有違約金之約定者，有無違約非屬明確
    ，其約定縱能優先受償，亦非拍賣抵押物裁定效力所及，此
    項契約所訂定之請求權是否可受償或優先受償，應由抵押權
    人以訴解決，執行法院不得逕依特約內容使抵押權人受償（
    莊柏林，最新強制執行法，第44、45頁）。
  6.違約金之執行，以債務人不爭執為前提，如有爭議，應另以
    訴解決，不得執行，因執行法院並無實體之審查權（盧江陽
    ，強制執行法，第35頁）。
  7.再審原告上述主張，乃屬重要防禦方法，此與執行法院得否
    以台灣高等法院台南分院91年度上字第161號分配表異議之
    訴確定判決，將違約金債權列入分配表，或執行法院有權審
    究條件已否成就之事實，所關頗切。乃原確定判決竟消極不
    適用上述判例意旨，而逕以再審原告逾期未清償，即屬違約
    ，違約金因而發生，和執行法院自得就訴外人乙○○有無債
    務不履行之事實加以審查認定，遽為不利再審原告之判決，
    除有消極不適用法規，顯然影響判決結果外，並有訴外裁判
    之違法。
(四)、按分配表異議之訴，通說係屬形成之訴，其目的在求得法院
    變更分配表之金額或次序，而不在命對造為給付。其訴訟標
    的為分配表異議權，其確定判決僅對分配表之異議權產生既
    判力，至於原告與被告間之實體分配受領權，因非訴訟標的
    ，故無既判力。故原告受敗訴確定時，僅對分配表之異議權
    不存在，對於雙方之債權並無既判力。基此，台灣高等法院
    台南分院91年度上字第161號分配表異議之訴確定判決，對
    增列違約金債權縱有論斷，惟該判決理由並無既判力，仍不
    足以拘束違約金應得列入分配表執行分配。且裁判之有執行
    力者，以給付判決為限，若僅得有確認判決，固不得據以聲
    請強制執行等。再審原告上述主張，自屬重要防禦方法，此
    與違約金債權得否依台灣高等法院台南分院91年度上字第16
    1號確定判決列入分配表，所關頗切。乃原確定判決消極不
    適用法規，顯然影響判決結果，而逕以台灣高等法院台南分
    院91年度上字第161號異議之訴之實體確定判決有既判力，
    再審被告所受領444,714元，自屬於法有據，非不當得利，
    而遽為不利再審原告之判決，其適用法規顯有錯誤甚明。
(五)、次按分配表異議之訴之訴訟標的價額，以原告主張因變更分
    配表而得增加之分配額為標準定之，最高法院著有76年台上
    字第2782號判例。又提起分配表異議之目的，依：1.楊與齡
    著，強制執行法論：解決分配表所生爭議為目的；2.張登科
    著，強制執行法：係相對解決原告與被告間分配金額之爭議
    ；3.最高法院93年度台抗字第123號判決：僅在解決參與分
    配之債權人彼此間對應受分配金額之爭議。再按分配表異議
    之訴之訴之聲明：1.應請求變更分配表或更正其應受分配金
    額或次序。2.請求更正分配表或請求形成新分配額。又分配
    表異議之訴之判決內容：1.判決更正分配表中有爭執之金額
    或分配次序；應判決更正原分配表。判決應表明被告應剔除
    之分配額及原告應增加之分配額，俾執行法院據以更正分配
    表或重作分配表。按查本院91年度訴字第220號及台灣高等
    法院台南分院91年度上字第161號分配表異議之訴之訴訟標
    的價額，業已核定為444,714元，並經最高法院92年度台抗
    字第150號民事裁定確定。而再審被告之訴之聲明：請求增
    列違約金債權326.4萬元，其所提起者顯非分配表異議之訴
    ，而受訴法院據為裁判，尚有不妥。按原告起訴時所主張之
    訴訟標的法律關係及其原因事實，不僅涉及法院審判之標的
    ，當事人之攻防方法，並將影響未來既判力客觀範圍之特定
    ，自應慎重求其明確，基此系爭分配表異議之訴之訴訟標的
    為分配表異議權，其訴訟標的價額為444,714元，而本院91
    年度訴字第220號分配表異議之訴之訴訟標的，似為違約金
    ，而其訴訟標的價額為326.4萬元，其判決內容「准將違約
    金債權326.4萬元列入分配表優先受償」，審判長既明知系
    爭分配表異議之訴之訴訟標的價額為444,714元，卻違背闡
    明之義務，未令當事人敘明，何以訴訟標的價額為444,714
    元，其訴之聲明：「請求增列違約金326.4萬元」，是否妥
    適。依上述，其訴訟程序即有重大瑕疵，基此所為之判決，
    亦屬違背法令，此觀民事訴訟法第199條規定及最高法院43
    年台上字第12號判例即明。再審原告主張系爭分配表異議之
    訴所得爭執之金額即其訴訟標的價額，仍應以再審被告主張
    因變更分配表而得增加之分配額，即該分配表所示餘額444,
    714元為標準定之，而非「准將違約金債權163.2萬元列入分
    配」。對於訴訟標的價額僅為444,714元，台灣高等法院台
    南分院91年度上字第161號判決：「准增列違約金163.2萬元
    」，卻又不得上訴，其判決理由矛盾甚明，其判決當然違背
    法令。再審原告主張系爭分配表異議之訴之訴訟標的價額既
    為444,714元，兩造僅得就此金額之範圍內作爭執，逾此範
    圍即非分配表異議之訴救濟之範圍。易言之，再審被告之訴
    若有理由，其所得增加之分配額僅為444,714元。再審原告
    上述主張，自屬重要防禦方法，此與再審被告得否於分配表
    異議之訴中，請求增列違約金326.4萬元，所關頗切。乃原
    確定判決消極不適用法規（最高法院76年台上字第2782號判
    例），顯然影響判決結果。綜上述，再審被告之訴之聲明，
    「請求增列違約金326.4萬元‧‧」，足見其所提起者，顯
    非分配表異議之訴，而受訴法院據為裁判，其判決顯屬違誤
    。再審被告依台灣高等法院台南分院91年度上字第161號分
    配表異議之訴確定判決所得受領之444,714元，應無法律上
    之原因受益，其為不當得利甚明。
(六)、再審被告聲明異議和起訴不符合強制執行法第39條第1項規
    定：依強制執行法第39條第1項規定文義觀之，異議之範圍
    應僅以分配表上所載之債權為限，其理由如下：
  1.楊與齡所著強制執行法：(1)程序上異議：如債權人之債權應
    列入而未列入，或不應列入而列入，分配金額有誤算或漏載
    ，此案情形，均屬違法執行，債權人或債務人自得聲明異議
    ，性質上為第12條之聲明異議。(2)所謂「各債權人之債權」
    ，包括有執行名義之債權和無執行名義而依法得優先受償之
    債權。
  2.莊柏林所著最新強制執行法：債權人對於分配表之計算方法
    或次序之先後外，對於分配表列入之債權是否存在，可予不
    同意而聲明異議。
  3.張登科所著強制執行法：(1)程序上不服：已聲明參與分配疏
    未列入分配表，對於債權金額計算上有漏算或誤算等是，得
    依強制執行法第12條規定聲明異議。(2)實體上不服：如認分
    配表上記載之債權存否、範圍，以及順位等實體事由不服者
    ，應對分配表異議。
  4.最高法院93年度台上字第1383號民事判決：(1)強制執行法第
    39 條第1項規定：所謂「各債權人之債權」，包括有執行名
    義之債權和無執行名義但依法得優先受償之債權。(2)故提起
    分配表異議之要件，必須債權人或債務人對於分配表上所載
    之債權存否、範圍及分配金額之計算和分配之次序不服者，
    經於分配期日一日前，向執行法院以書狀提出異議，方得對
    反對陳述之他債權人提起之。
  5.以上三位學者為司法院強制執行法研究修正委員會之召集人
    和委員，皆參與是項修法工作，其見解應具參考價值，且三
    位學者之見解，最高法院93年度台上字第1383號判決之理由
    和強制執行法第39條第1項規定顯屬相容，蓋起訴爭執之債
    權乃「分配表上所載各債權人之債權」而言。顯然如主張自
    己之債權應列入而未列入，應依強制執行法第12條聲明異議
    。再審原告上述主張，乃屬重要防禦方法，此與再審被告得
    否依強制執行法第39條第1項規定聲明異議和依強制執行法
    第41條第4項規定提起分配表異議之訴，所關頗切。乃原確
    定判決消極不適用法規，而積極適用最高法院87年度台上字
    第1751號判決，謂各債權人之債權，自應包括異議人對其本
    身之債權未受分配不同意之情形，亦得對分配表聲明異議和
    提起分配表異議之訴，其適用法規亦顯有錯誤。
  6.茲舉例說明強制執行法第39條第1項規定，所謂各債權人之
    債權，係僅指分配表上所載之債權而言：分配表並無分配餘
    額時（分配表上僅記載債權人之債權為本金和利息），債權
    人如主張其違約金債權未列入而請求列入，對債務人起訴，
    依最高法院76年台上字第2782號判例意旨，其訴訟標的價額
    為零，依強制執行法第41條第3項規定，該債權應受分配之
    金額應行提存。事實上，異議部分之金額，並沒有而無從提
    存。此際，債權人異議結果，不能增加自己之分配數額者，
    應認為無聲明異議之實益，予以駁回。乃應依強制執行法第
    12條聲明異議，足見強制執行法第39條第1項規定之各債權
    人之債權，係指分配表上所載之債權而言，益證最高法院87
    年度台上字第1751號判決對所謂各債權人之債權之見解，不
    無研求之餘地。
(七)、原確定判決以訴外人乙○○於93年10月20日之筆錄中，對於
    積欠再審被告利息及違約金之事實不爭執，證明再審被告對
    於訴外人乙○○確有違約金債權存在。惟按法院於判決時，
    應斟酌全辯論意旨及調查證據之結果以判斷事實之真偽，不
    得摭拾筆錄中前後不符之片斷記載為認定事實之依據。再審
    原告一直主張系爭抵押權擔保之債權範圍為本金和利息，不
    包括違約金債權，與再審被告對其抵押權擔保之範圍為150
    萬元本金及利息等事實不爭執，對於93年10月20日之片斷記
    載，依最高法院87年度台上字第29號裁判意旨，作為認定事
    實之依據，顯不無研求之餘地。
(八)、綜上所述，原確定判決以執行法院審查執行名義，即足以認
    定債務人有屆期未清償債務之違約事實，再審被告對於訴外
    人乙○○有違約金債權存在，此見解與最高法院43年台上字
    第524號、66年台上字第1000號判例意旨相違。按拍賣抵押
    物之裁定，並無實質之確定力，且執行法院對於債務人是否
    有債務不履行之事實，無從認定，則債權人之違約金之請求
    權得否行使，即無從判斷，參酌最高法院43年台上字第524
    號判例之同一法理，債務人如在拍賣抵押物執行程序中就違
    約金之執行聲明異議，執行法院應不得就違約金債權執行。
    蓋因是否違約乃實體問題，非執行法院所得判斷。再審被告
    以拍賣抵押物之裁定聲請強制執行，其違約金請求權非確定
    存在。再以台灣高等法院台南分院91年度上字第161號分配
    表異議之訴確定判決結果，再審被告受領444,714元而言，
    分配表異議之訴確定判決對違約金債權並無既判力，應否給
    付違約金要無受台灣高等法院台南分院91年度上字第161號
    判決拘束之可言，且分配表異議之訴為形成判決，非給付判
    決，應認為無執行力，則再審被告依台灣高等法院台南分院
    91年度上字第161號分配表異議之訴確定判決而增加之分配
    額即違約金444,714元，應無法律上之原因受益甚明。
    原確定判決消極不適用法規，顯然影響判決結果，其確定判
    決應予廢棄，為此依法聲請再審等情。
(九)、並聲明：1.原確定判決廢棄。2.再審及前審訴訟費用均由再
    審被告負擔。
二、再審被告則未提出準備書狀作何聲明或陳述。
三、按再審之訴，應於30日之不變期間內提起；前項期間，自判
    決確定時起算，判決於送達前確定者，自送達時起算，民事
    訴訟法第500條第1項、第2項前段定有明文。經查：本院95
    年度簡上字第9號民事確定判決（下稱原確定判決）係不得
    上訴之判決，依民事訴訟法第398條第2項規定，於宣示時之
    95年7月5日即告確定，依前揭規定，本件再審之訴之不變期
    間應自原確定判決送達再審原告時起算，而再審原告係於95
    年7月12日收受原確定判決，有送達證書附於上開案卷可稽
    ，則再審原告於95年8月10日提起本件再審之訴，並未逾前
    揭法定不變期間，自屬合法，先予敘明。
四、再審原告雖主張上揭事由，而謂原確定判決有適用法規顯有
    錯誤之情事云云；惟查：
(一)、按民事訴訟法第496條第1項第1款所謂適用法規顯有錯誤者
    ，係指確定終局判決依該確定終局判決所確定之事實，或於
    第三審為法律審時，其所為判決係依據第二審判決所確定之
    事實，而為之法律上判斷，有積極適用法規不當，或有消極
    不適用法規顯然影響裁判之情形。而所謂適用法規不當，係
    指確定終局判決所適用之法規，顯然不合法律規定，或與司
    法院現尚有效及大法官會議之解釋，或最高法院現尚有效之
    判例，顯然違反者而言，並不包括漏未斟酌證據、認定事實
    錯誤、取捨證據失當、判決不備理由及在學說上諸說併存致
    發生法律上見解歧異等情形在內。是若在學說上諸說併存尚
    無法規判解可據者，或就該法律規定事項所表示之法律上見
    解，均非適用法規顯有錯誤之情形。準此，原確定判決是否
    有適用法規顯有錯誤之情事，自應以原確定判決確定之下列
    事實為基礎，依此為法律上之判斷：
  1.再審原告曾提供所有坐落臺南縣新營市○○段401之23、401
    之32地號土地，擔保訴外人乙○○向再審被告之借款債務，
    於81年12月29日為再審被告設定擔保權利價值3,000,000元
    之系爭第二順位抵押權登記。再審被告對於再審原告取得本
    院85年度拍字第297號准予拍賣抵押物裁定，聲請本院85年
    度執字第12378號拍賣抵押物強制執行事件查封拍賣上開土
    地，其中新營段401之23地號土地由訴外人黃財榮得標拍定
    ，至於新營段401之32地號土地則無人應買。
  2.本院85年度執字第12378號強制執行事件之執行程序進行中
    ，兩造涉訟經法院為實體確定判決者如後所述：
  (1)再審原告起訴主張系爭抵押權所擔保之債權餘額僅餘1,500,
    000元，其餘自83年1月起至12月止所簽發12紙本票所示票面
    金額648,000元，非系爭抵押權所及，而請求判決確認再審
    被告就再審原告所有新營段401之23、401之32地號土地設定
    之系爭抵押權所擔保之債權於超過1,500,000元部分之抵押
    權不存在，經【本院86年度訴字第1344號】判決「原告之訴
    駁回」，再審原告提起上訴，經【臺灣高等法院臺南分院87
    年度上字第107號】民事判決，認系爭抵押權所擔保之借款
    本金只餘1,500,000元。訴外人乙○○為繳納83年1月至12月
    每月54,000元之利息，交付再審被告由訴外人乙○○所簽發
    自83年1月至12月，面額各為54,000元本票12紙，然因借款
    利息部分，訴外人乙○○與再審被告約定按中央銀行核定放
    款利率計算，茲因利率管理條例已於74年11月29日廢止，故
    依法再審被告僅得按法定利率即年息百分之5計算利息，依
    此計算自83年1月至83年12月之利息133,858元，為系爭抵押
    權所擔保之範圍內。
  (2)再審原告對本院85年度執字第12378號強制執行事件，90年1
    月2日製作之分配表，提起分配表異議之訴，請求判決再審
    被告所分配之1,947,123元債權額，應減為1,872,123元，經
    【本院新營簡易庭90年度營簡字第50號】判決「駁回原告之
    訴」確定。
  (3)本院85年度執字第12378號強制執行事件，90年12月21日所
    製作之分配表，將再審被告對於訴外人乙○○之債權本金1,
    500,000元，及自83年1月1日起至88年12月16日止按週年利
    率百分之5計算之利息列入分配表「表一」次序5之第二順位
    抵押權分配，再審被告應受償金額，債權部分為1,947,123
    元，執行費為30,664元，合計為1,977,787元。再審被告對
    該90年12月21日分配表提起分配表異議之訴，請求准再審被
    告將3,264,000元之違約金債權，列為分配表次序5第二順位
    抵押權優先受償，經【本院91年度訴字第220號】判決：本
    院85年度執字第12378號拍賣抵押物事件，於90年12月21製
    作之分配表，准再審被告將3,264,000元之違約金債權，列
    為分配表中之次序5第二順位抵押權優先受償。再審原告不
    服提起第二審上訴，經【臺灣高等法院臺南分院91年度上字
    第161號】判決，將原判決關於准再審被告將「超過1,632,0
    00元之違約金債權」，列入本院85年度執字第12378號拍賣
    抵押物強制執行事件，於90年12月21日製作之分配表中之「
    表一」次序5第二順位抵押權優先受償部分，暨訴訟費用之
    裁判均廢棄，並將上開廢棄部分駁回再審被告在第一審之訴
    而確定。
  3.本院85年度執字第12378號強制執行事件所製作之92年2月20
    日分配表，將再審被告對訴外人乙○○之借款本金債權1,50
    0,000元、83年1月1日起至88年12月16日止，按週年利率百
    分之5計算之利息447,123元，及依【臺灣高等法院臺南分院
    91年度上字第161號】民事確定判決之83年1月1日起至88年1
    2月16日止，按日息百分之0.05計算之違約金1,632,000元，
    列入表一次序5第二順位抵押權優先受償，系爭執行事件將
    再審被告前開應受分配金額468,564元，進行分配完畢，再
    審被告對訴外人乙○○之債權尚餘3,110,559元不足清償，
    不足清償部分再列入表二次序3繼續優先分配1,923,273元，
    仍餘1,187,286元不足清償。總計再審被告就債權部分受清
    償之金額為2,391,837元，連同執行費部分受償30,664元合
    計受償2,422,501元。
(二)、再審原告主張原確定判決認定本院新營簡易庭90年度營簡字
    第50號分配表異議之訴確定判決，僅對利息部分產生既判力
    ，對違約金並無拘束力，再審被告得再提起本院91年度訴字
    第220號分配表異議之訴，其適用法規顯有錯誤。又再審被
    告對本院85年度執字第12378號強制執行事件所製作90年1月
    2日分配表於90年1月15日聲明異議，但未起訴，依強制執行
    法第41條第3項規定，應視為撤回其異議之聲明，執行法院
    應依此分配表分配。執行法院嗣又製作90年12月21日分配表
    ，惟再審原告並未為反對之陳述，故再審被告對90年12月21
    日分配表提起本院91年度訴字第220號分配表異議之訴，顯
    違反強制執行法第40條、第40條之1、第41條等規定。且再
    審被告所提起本院91年度訴字第220號、臺灣高等法院臺南
    分院91年度上字第161號之訴，並非分配表異議之訴，受訴
    法院據為裁判，其判決顯屬違誤。故原確定判決認為再審被
    告依法得提起本院91年度訴字第220號分配表異議之訴，有
    適用法規顯有錯誤之情事云云；經查：
  1.按法院審理訴訟案件，必須訴訟具備訴訟成立要件（如無民
    事訴訟法第249條第1項各款情形）後，始會進一步審查權利
    保護要件：(1)當事人適格之要件，(2)保護必要之要件，(3)為
    訴訟標的法律關係之要件，並進而為本案判決。若原告之訴
    之訴訟標的有為確定判決之效力所及或起訴不備其他要件之
    情形，其訴係屬欠缺訴訟成立要件之不合法訴訟，法院應以
    裁定駁回之，並不會為本案之實體判決。又為訴訟標的之法
    律關係，於確定之終局判決中已經裁判者，就該法律關係即
    有既判力，當事人雖僅於新訴訟用作攻擊防禦方法，法院亦
    不得為反於確定判決意旨之裁判（最高法院30年上字第8號
    判例參照）。因之，有既判力之確定判決，除非訴訟當事人
    依法提起再審之訴，並經再審判決諭知廢棄該確定判決確定
    外，基於法律秩序之安定性，自不容任意變更其效力。準此
    ，本院91年度訴字第220號、臺灣高等法院臺南分院91年度
    上字第161號分配表異議之訴，業經法院作成如上述之本案
    實體確定判決，則該訴訟自係具備訴訟成立要件，法院始會
    進而為本案判決甚明。再審原告於本件原確定判決返還不當
    得利事件審理程序中，針對再審被告得否提起本院91年度訴
    字第220號分配表異議之訴，且就本院91年度訴字第220號、
    臺灣高等法院臺南分院91年度上字第161號分配表異議之訴
    之實體確定判決，其訴訟標的價額之核定，及違約金債權是
    否得依臺灣高等法院臺南分院91年度上字第161號確定判決
    列入分配表等節仍多所爭執，並為與上開確定判決意旨相反
    之主張，自為法所不許。是以原確定判決對再審被告得提起
    本院91年度訴字第220號分配表異議之訴，而執行法院依該
    分配表異議之訴確定判決製作92年2月20日分配表，於法有
    據之認事用法，並無適用法規顯有錯誤之情事。
  2.又原確定判決於理由四(一)就兩造關於本院85年度執字第1237
    8號拍賣抵押物強制執行事件之執行命令或執行方法，有無
    遵守強制執行法令之規定之爭執要點，雖述明認定本院85年
    度執字第12378號拍賣抵押物強制執行事件之執行命令或執
    行方法，有未遵守強制執行法令規定之不妥適情形；惟上開
    強制執行事件之執行程序縱有未遵守強制執行法令規定之不
    妥適情形，然此項執行程序之瑕疵，並非原確定判決之瑕疵
    ，且與原確定判決對再審被告依92年2月20日分配表增加受
    償之444,714元是否有法律上原因（即兩造間之違約金債權
    是否存在）之實體法律關係之認定無涉。縱使原確定判決對
    此與其判決基礎無涉之理由曾表示其法律上之見解，然此既
    非屬原確定判決適用法規顯有錯誤之情形，自難謂再審原告
    得以之作為再審理由。
(三)、再審原告又主張臺灣高等法院臺南分院91年度上字第161號
    分配表異議之訴確定判決，對增列違約金債權縱有論斷，惟
    該判決理由並無既判力，仍不足以拘束違約金應得列入分配
    表執行分配。原確定判決卻以上開91年度上字第161號異議
    之訴之實體確定判決有既判力，再審被告受領444,714元非
    不當得利，其適用法規顯有錯誤云云；然查：
  1.原確定判決以：本院91年度訴字第220號、臺灣高等法院臺
    南分院91年度上字第161號分配表異議之訴之實體確定判決
    ，有既判力，其既判力之範圍為原告（被上訴人，指本件再
    審被告，下同）對分配表之異議權，不及於被上訴人對訴外
    人乙○○有違約金債權存在。上開判決理由中就被上訴人對
    於訴外人乙○○有違約金債權存在、其違約金債權金額為1,
    632,000元、上開違約金債權為系爭抵押權效力所及之重要
    爭點所為判斷，並無既判力等語（見原確定判決理由四(三)(四)
    ），與再審原告主張分配表異議之訴之實體確定判決之既判
    力範圍為分配表之異議權，其判決理由對債權存否之認定無
    既判力之主張，並無二致，且於法洵無違誤。
  2.又按民事訴訟法第400條第1項規定確定判決之既判力，係於
    判決主文所判斷之訴訟標的及同條第2項所定情形，始可發
    生。至於訴訟標的以外及同條第2項所定情形外之事項，若
    與為訴訟標的之法律關係有影響，且係當事人主張之重要爭
    點，於法院本諸當事人辯論之結果已為判斷時，法院及同一
    當事人間是否應發生不得任作相反之判斷或主張之訴訟法上
    效果（所謂「爭點效」之理論），於學說及實務上雖尚併存
    法律見解之歧異，惟此項法律見解之歧異，並非適用法規顯
    有錯誤之情形。因之，原確定判決縱以：本院91年度訴字第
    220號、臺灣高等法院臺南分院91年度上字第161號分配表異
    議之訴之確定判決，本於兩造辯論之結果，於判決理由中就
    被上訴人（指本件再審被告，下同）對於訴外人乙○○有違
    約金債權存在、其違約金債權金額為1,632,000元、上開違
    約金債權為系爭抵押權效力所及之重要爭點已為判斷，該重
    要爭點雖非訴訟標的，而無既判力，惟參諸前開最高法院判
    決（指最高法院73年度臺上字第4062號判決），除有顯然違
    背法令之情形，或當事人已提出新訴訟資料，足以推翻原判
    斷之情形外，應解為在同一當事人嗣後就上開違約金債權重
    要爭點所提起之訴訟中，法院及當事人就該已經法院判斷之
    重要爭點法律關係，皆不得任作相反之判斷或主張，始符民
    事訴訟上之誠信原則。因認就該分配表異議之訴之判決理由
    中就被上訴人對於訴外人乙○○有違約金債權存在、其違約
    金債權金額為1,632,000元、上開違約金債權為系爭抵押權
    效力所及之判斷，除顯有違背法令，或上訴人（指本件再審
    原告，下同）提出新訴訟資料，足以推翻原判斷之情形外，
    上訴人應受拘束，不得為相反之主張，本院亦不得為相異之
    認定等語，惟揆諸上開說明，原確定判決此項法律上之見解
    ，並非屬適用法規顯有錯誤之情形。再審原告據此主張原確
    定判決有適用法規顯有錯誤之再審事由云云，委非足採。
(四)、再審原告復主張再審被告依臺灣高等法院臺南分院91年度上
    字第161號分配表異議之訴確定判決所得受領之444,714元，
    應無法律上之原因受益，其為不當得利甚明。詎原確定判決
    以本院85年度執字第12378號強制執行事件製作之92年2月20
    日分配表，將再審被告之違約金債權1,632,000元列入分配
    表，使再審被告增加受領444,714元，非不當得利，其適用
    法規顯有錯誤云云；茲查：按無法律上之原因而受利益，致
    他人受損害者，應返還其利益，民法第179條前段定有明文
    。本件再審被告因違約金債權1,632,000元列入前揭92年2月
    20日分配表，而較前次分配表增加受償金額444,714元，再
    審被告受領444,714元，是否有法律上之原因，業經原確定
    判決綜合全卷證資料，並於判決理由詳述認定之憑據，以：
    1.本院91年度訴字第220號、臺灣高等法院臺南分院91年度
    上字第161號分配表異議之訴之確定判決，本於兩造辯論之
    結果，於判決理由中就被上訴人（指本件再審被告，下同）
    對於訴外人乙○○有違約金債權存在、其違約金債權金額為
    1,632,000元、上開違約金債權為系爭抵押權效力所及之重
    要爭點已為判斷，該重要爭點雖非訴訟標的，而無既判力，
    惟參諸前開最高法院判決（指最高法院73年度臺上字第4062
    號判決），除有顯然違背法令之情形，或當事人已提出新訴
    訟資料，足以推翻原判斷之情形外，應解為在同一當事人嗣
    後就上開違約金債權重要爭點所提起之訴訟中，法院及當事
    人就該已經法院判斷之重要爭點法律關係，皆不得任作相反
    之判斷或主張，始符民事訴訟上之誠信原則。2.系爭土地抵
    押權設定契約書上記載：擔保權利總金額為3,000,000元，
    清償日為82年6月28日，利息約定依中央銀行核定放款利率
    計算，若逾期清償，逾期利息照付外，另加每百元日息1角
    計算之違約金，上開土地抵押權設定契約書，並經地政機關
    辦理系爭抵押權登記時，作為附件之一乙節，有系爭土地登
    記謄本及土地抵押權設定契約書、他項權利證明書附於本院
    85年度執字第12378號民事執行卷可考。是被上訴人對於訴
    外人乙○○之違約金債權，既經兩造訂明於系爭土地抵押權
    設定契約書，並作為系爭抵押權設定登記附件之一，揆諸前
    開說明，被上訴人主張系爭抵押權擔保範圍，包括被上訴人
    對訴外人乙○○之違約金債權者，即非無據。3.於原審詢問
    訴外人乙○○時，其對於目前尚積欠被上訴人利息及違約金
    之事實亦不爭執（見原確定判決案件原審卷第100頁），益
    徵被上訴人對於訴外人乙○○確有違約金債權存在。因認本
    院85年度執字第12378號執行事件92年2月20日分配表，將上
    開違約金債權列入分配表，使被上訴人較之90年12月21日分
    配表增加受償444,714元，係有法律上之原因等語，殊無何
    適用法規顯有錯誤之情事。再審原告就原確定判決取捨證據
    、認定事實與解釋契約之職權行使，及其他與原確定判決基
    礎無涉之理由，指摘原確定判決消極不適用法規，顯然影響
    判決結果，而有適用法規顯有錯誤之情事云云，難謂為有理
    由。
(五)、綜上所述，再審原告以上揭事由，主張原確定判決有適用法
    規顯有錯誤之再審理由云云，為不足採。從而，再審原告依
    此請求廢棄原確定判決，並為其有利之判決，顯非有據。又
    本件為判決之基礎已臻明確，再審原告其餘之攻擊防禦方法
    及未經援用之證據，經本院斟酌後，認為均不足以影響本判
    決之結果，自無逐一詳予論駁之必要，併此敘明。
五、末按再審之訴，顯無再審理由者，得不經言詞辯論，以判決
    駁回之，民事訴訟法第502條第2項定有明文。本件再審原告
    主張原確定判決有民事訴訟法第496第1項第1款規定適用法
    規顯有錯誤之再審事由云云，顯為無理由，從而，再審原告
    據以提起本件再審之訴，揆之上開說明，自得不經言詞辯論
    ，逕以判決駁回之。
六、據上論結，本件再審之訴為無理由，依民事訴訟法第502條
    第2項、第78條，判決如主文。
中    華    民    國    95    年    9    月    19    日
                  民事第三庭    審判長法  官  蘇清水
                                      法  官  林彥君
                                      法  官  張季芬
以上正本證明與原本無異
本判決不得上訴
中    華    民    國    95    年    9    月    19    日
                                書記官  陳美萍


司法院資訊處製作；財團法人民間司法改革基金會備份。
